最高法院刑事判決　　　　　　　　　　　　　　　　九十一年度台非字第二六七號
　　上　訴　人　最高法院檢察署檢察總長
　　被　　　告　甲○○
右上訴人因被告贓物案件，對於台灣高等法院台中分院中華民國九十年六月廿六日第
二審確定判決（九十年度上訴字第六七六號，起訴案號：台灣彰化地方法院檢察署八
十九年度偵字第三七六四、四四四七號），認為違法，提起非常上訴，本院判決如左
：
    主  文
上訴駁回。
    理  由
非常上訴理由稱：「按判決不適用法則或適用不當者為違背法令，又應於審判期日調
查之證據而未予調查者，其判決當然違背法令，刑事訴訟法第三百七十八條、第三百
七十九條第十款分別定有明文。查故買贓物罪之成立，須行為人主觀上有基於取得所
有權之目的，而以有償行為故意受讓贓物，始足以構成，否則如僅一時買受，其後仍
應返還，並無取得所有權之意思，既欠缺違法性，自無構成本罪之可言（參閱韓忠謨
著「刑法各論」第四七一頁、陳樸生著「實用刑法」第八五四頁）。本件原判決認被
告甲○○向彰化縣政府申請，在彰化縣溪州鄉○○○段河川公地挖取砂石，而有使用
附近河川公地堆放砂石之必要，乃向案外人鄭清涼購買明知無合法權限違法墾植而擅
自占用之公有河川地使用權，構成故買贓物罪予以判處罪刑，固非無見。惟查被告購
買上開土地之使用權，究係欲取得其所有權而永久使用，抑僅係其在疏浚河川挖取砂
石須堆放時短期使用，關係故買贓物罪之成立與否，且又非不能調查之事項，自屬應
於審判期日調查之證據，此部分原審及第一審法院於審理時均未見調查，自有應於審
判期日調查而未予調查之違法；況原判決事實欄認定被告係因向彰化縣政府申請挖取
砂石而有使用附近河川公地堆放砂石之必要等情，則原判決認定被告故買上開公有河
川公地目的在供為挖取砂石時堆放之用，似亦認為被告所為僅有一定時間內使用，並
無取得所有權而永久使用之主觀意圖，揆諸前開故買贓物罪之構成須有取得所有權犯
意始足當之說明，原判決依故買贓物罪判刑，自亦屬與法不符。從而，本件原判決顯
有違背法令之處，案經確定，且對被告不利，爰依刑事訴訟法第四百四十一條、第四
百四十三條提起非常上訴，以資救濟。」。
本院按，非常上訴之提起，應以原確定判決違背法令者為限，此觀刑事訴訟法第四百
四十一條規定自明。又以判決有應於審判期日調查之證據未予調查之違背法令情形為
非常上訴理由者，必須於理由狀內具體敘明其所指原審未調查之證據如何與待證事實
具有重要之關係，確為認事用法之基礎，即確具調查之必要性，如予調查，必能推翻
原判決結果，始足認為刑事訴訟法第三百七十九條第十款之違背訴訟程序，顯於判決
結果有影響。查，本件原確定判決認定被告甲○○係彰化縣花壇鄉○○路六十之一號
彰濱實業有限公司之負責人，因於民國八十三年間向彰化縣政府申請，在彰化縣溪州
鄉○○○段河川公地挖取砂石，而有使用附近河川公地堆放砂石之必要，乃明知位於
彰化縣溪州鄉濁水溪之過溪子段六號觀測站北方二側（如原判決附圖所示Ｒ６７標示
地點）二．五六公頃（起訴書誤載為三公頃）高灘土地，係案外人鄭清涼無合法權限
違法墾植而擅自占用，已築有堤防為二堤之間屬行水區內之公有河川地，係屬贓物，
竟於八十三年五月十八日，向鄭清涼以新台幣（以下同）一百六十五萬元購買前揭擅
自占用之河川公地使用權，而故買贓物，並擅自在前開河川行水區內堆放其購置之砂
石分料機及所挖取之砂石，以設置砂石碎解洗選場，損害彰化縣政府、經濟部水利處
第四河川局就該河川管理之權益。嗣由經濟部水利處第四河川局於八十八年七月十七
日以經（八八）水利四管字第四四三八號函催將其前揭違法堆置之砂石及違規設施之
砂石碎解洗選場拆除完畢，甲○○均未依規定辦理，迨八十八年十二月一日上午十一
時五十分許，經警會同經濟部水利處第四河川局取締當場查獲等情，有原確定判決附
於原審卷可稽，由此觀之，原判決顯係認被告以有償方式，向鄭清涼購買系爭鄭清涼
違法墾植而擅自占用之河川公地使用權。應成立故買贓物罪，此與本院二十六年渝上
字第一五六０號判例：「上訴人向某甲訂購之山地，係在某甲竊佔完成以後始行買受
，縱上訴人明知某甲係竊佔而得，因貪其價廉仍予買受，祇能成立故買贓物罪，與收
買動產之盜贓初無異致，不能謂其收買行為即為竊佔不動產，至收買後之轉賣為處分
贓物，亦無另成立他罪之理」意旨相符，自無判決不適用法則或適用不當之可言。上
訴人持相異之法律見解，謂「故買贓物罪之成立，須行為人主觀上有基於『取得所有
權之目的』，而以有償行為故意受讓贓物始足以構成，否則如僅一時買受，其後仍應
返還，『並無取得所有權之意思，既欠缺違法性，自無構成本罪之可言』」、「被告
購買上開土地之使用權，究係欲取得其所有權而永久使用，抑僅係其在疏浚河川挖取
砂石須堆放時短期使用，關係故買贓物罪之成立與否，且又非不能調查之事項，自屬
應於審判期日調查之證據，此部分原審及第一審法院於審理時均未見調查，自有應於
審判期日調查而未予調查之違法」，指摘原判決有應於審判期日調查而未予調查之違
法，自乏依據。揆諸上開說明，非常上訴意旨執以指摘原確定判決違背法令，非有理
由。
據上論結，應依刑事訴訟法第四百四十六條，判決如主文。
中      華      民      國    九十一    年      九      月    二十六    日
                              最高法院刑事第七庭
                                  審判長法官  張  信  雄
                                        法官  賴  忠  星
                                        法官  張  清  埤
                                        法官  呂  永  福
                                        法官  蕭  仰  歸
      右正本證明與原本無異
                                              書  記  官
中      華      民      國    九十一    年      十      月      三      日
